最高法院民事判決
111年度台上字第2435號
上  訴  人  謝和弦                                
訴訟代理人  呂康德律師
被 上訴 人  吳宗憲                                      

上列當事人間請求損害賠償等事件，上訴人對於中華民國111年5
月24日臺灣高等法院第二審判決（111年度上字第253號），提起
上訴，本院判決如下：
    主  文
原判決關於駁回上訴人其餘上訴及該訴訟費用部分廢棄，發回臺
灣高等法院。
    理  由
本件被上訴人主張：上訴人為流行樂創作歌手，因不滿伊對藝
  人高以翔意外猝逝原因之評論，竟於民國108年12月21日在臺
  北市ENDLESS TATTOO無盡紋身刺青店內，開啟不特定人可共見
  共聞之Facebook（下稱臉書）直播功能，以「吳宗憲…裝什麼
  臺灣大哥，（台語）假鬼假怪，你怎麼不說是韓國人把你的懶
  趴弄不見的，是韓國人害你沒有懶趴的」、「看見（台語）卒
  仔，臭卒仔，吳宗憲臭卒仔」、「…你他媽說是韓國害死他的
  ，幹你娘勒」等語（下稱系爭言論）辱罵伊，侵害伊之名譽權
  等情。爰依民法第184條第1項前段、第195條第1項規定，求為
  命上訴人給付新臺幣（下同）15萬元，及自起訴狀繕本送達翌
  日起算法定遲延利息，暨在臉書「謝和弦R-chord（阿扣）」
  之粉絲專頁塗鴉牆（下稱系爭粉絲專頁）張貼道歉啟事（於原
  審更正為本件判決書全文），設為公開且連續置頂3日之判決
  （被上訴人逾上開請求部分，業經第一、二審判決敗訴，未聲
  明不服，已告確定，該未繫屬本院部分，不予贅述）。
上訴人則以：被上訴人對高以翔死因之評論是否適當，應屬可
  受公評之事項。又伊斯時適處病發時期，難認有故意、過失，
  被上訴人之名譽亦未因此受到貶損，且非財產上損害請求亦過
  高等語，資為抗辯。
原審維持第一審就上開部分所為上訴人敗訴之判決，駁回其該
  部分之上訴，並將第一審判決主文第二項關於刊登之貼文更正
  為如原判決附件所示判決要旨（下稱附件），理由如下：
㈠上訴人為流行音樂創作歌手，因不滿被上訴人對藝人高以翔死
  因之評論，於前開時、地以不特定人可共見共聞之臉書直播為
  系爭言論，為兩造所不爭。被上訴人為著名綜藝節目主持人，
  為自願進入公眾領域之公眾人物，藝人高以翔因參加大陸地區
  實境節目意外猝逝，廣為媒體報導。上訴人對前開可受公評之
  事項評論，受評論人之名譽對比言論自由，固應有較高程度之
  退讓。惟系爭言論難認係善意發表之言論，而淪為抽象謾罵、
  情緒性之人身攻擊，已逾越言論保障之範疇，客觀上足使被上
  訴人於社會上之個人評價受到貶損。
㈡依臺灣士林地方法院110年度易字第59號刑案卷附衛生福利部臺
  北醫院110年3月17日函及同年7月20日函附之精神鑑定報告書
  ，上訴人行為時之辨識能力，雖因患病而顯然降低，但並未達
  到喪失自由意思、無從控制或不清楚自己作為之程度，仍有一
  定之注意能力。上訴人抗辯無故意或過失，並無可採。自應負
  侵權行為損害賠償責任。
㈢審酌上訴人及被上訴人之學、經歷及資力，分為流行樂創作歌
  手，及著名綜藝節目主持人並有本土天王之稱等身分，並考量
  被上訴人就本件之個人名譽對比言論自由應有一定程度退讓，
  及上訴人行為時之辨識能力較低，所為之行為及被上訴人名譽
  受侵害之程度等情節，暨本件判決內容涉及上訴人個人資料及
  隱私，不宜張貼判決書全文，而認上訴人應賠償非財產上損害
  15萬元，並將附件張貼於系爭粉絲專頁，設為公開且連續置頂
  3日，以為回復被上訴人名譽之適當處分。
㈣綜上，被上訴人依民法第184條第1項前段、第195條第1項規定
  ，為前開請求，為有理由。
本院廢棄原判決之理由：
㈠按民法第195條第1項後段規定：「其名譽被侵害者，並得請求
  回復名譽之適當處分」。所稱「適當處分」之範圍，以填補損
  害即回復損害發生前之原狀為目的，不在懲罰加害人，應依憲
  法第23條比例原則，衡量憲法保障人民言論自由之意旨，予以
  適度限縮，不得侵入基本權保障之自由權利核心，或致加害人
  個人主體性與人格自由發展受到危害，損及其人性尊嚴（憲法
  法庭111年憲判字第2號判決參照）。是法院於命為回復名譽之
  適當手段時，應審酌各種情事，基於比例原則與妥適性原則，
  採行足以回復名譽，且侵害較小之適當處分方式為之，此為法
  院裁量權限。如法院認可由加害人負擔費用，准由被害人自行
  刊載判決勝訴之啟事或將判決書全部或一部刊載於大眾媒體等
  手段，因非法所不許，亦難謂有侵害加害人之人性尊嚴可言，
  惟如命加害人應為一定內容之表意，雖命其表意之內容並未達
  到使其自我羞辱或陷於極度窘迫難堪程度，仍有侵入憲法所保
  障思想自由與不表意自由之虞。人人作為自然人主體，有自我
  發展潛能，朝自我完善合於自己獨特人格特質之本性，不容他
  人（含國家）干涉。思想自由與良心自由即在確保自我發展權
  ，其有主觀性特質，即人人得本於內在道德正義信念作成決定
  ，並將之客觀化，以行為（作為、不作為）表現於外，亦係人
  格發展成為理性自然人不可欠缺之必要條件，受憲法人性尊嚴
  、自由權保護，涵攝內容包括言論自由與不表意自由，並得保
  持沉默，禁止強迫其發表特定內容言論或表態，以免干預其內
  在精神活動及價值之自己決定，此為人性尊嚴實質內涵之一，
  受憲法第11條言論自由、第13條宗教信仰自由保障（廣義宗教
  信仰自由含思想自由）。不表意自由既源於思想自由，屬憲法
  基本權，除具主觀防衛權外，亦有客觀法價值，司法審判於解
  釋適用法律時，除法有明文並符比例原則外，亦不能強制命加
  害人為特定內容之表意。 
㈡又人人既作為自然人主體，享有獨自完整的人格利益，受憲法
  人性尊嚴保護，並透過法律形式，以人格權之名，形成完整保
  障法律體系，而其保障範圍除及於人身本身外，應及於其可獨
  自享有、自主控制，可資辨別個人身分具生活私密領域之個人
  資訊。
㈢查原審以系爭言論侵害被上訴人名譽權，而命上訴人自行在系
  爭粉絲專頁張貼附件，設為公開並置頂3日，以為回復名譽之
  處分。惟處於全球資訊化時代，一般人在臉書註冊帳號後，可
  經由網路建立個人檔案、將其他使用者加為好友、傳遞訊息，
  或加入群組，藉此社群網站建立社交關係；粉絲專頁並是讓藝
  人、公眾人物、企業商家等營利或非營利組織能與粉絲或顧客
  建立聯繫的空間。是以，臉書粉絲專頁與其個人身分相結合後
  ，是否不屬於具備高度個人識別功能之資訊，而足資表彰個人
  之主體性？該貼文有無暴露個人隱私、遭他人於下方負面留言
  或轉貼之可能？且因涉及上訴人不表意自由與人格權保護之權
  衡退讓，產生基本權之衝突，對上訴人個人主體性與人格自由
  發展有無受到危害，而有損及其人性尊嚴之危險？該方式有無
  違反比例原則？有無其他侵害較小之適當處分方式？非無再為
  詳細審酌之餘地。原審未詳酌說明，逕命上訴人為前開刊登附
  件之處分，即有未當。而精神慰撫金之酌定，除有填補被害人
  精神上損害之功能外，並有慰撫性，則法院於准為判命給付慰
  撫金後，是否影響有關回復名譽之方法？兩者之關連性為何？
  即有同時視具體個案情節之不同，合併處理必要，爰將原判決
  命給付非財產上損害部分併予廢棄發回。
㈣上訴論旨，指摘原判決違背法令，求予廢棄，非無理由。又因
  本件尚有前開待原審調查審認之處，即無經言詞辯論之必要，
  附此說明。
據上論結，本件上訴為有理由。依民事訴訟法第477條第1項、
  第478條第2項，判決如主文。
中　　華　　民　　國　　111 　年　　12　　月　　7 　　日
                      最高法院民事第六庭
  　　　　                審判長法官  魏  大  喨
                                法官  李  寶  堂
                                法官  林  玉  珮
                                法官  胡  宏  文
                                法官  高  榮  宏
本件正本證明與原本無異
                          書　記　官　李  佳  芬
中　　華　　民　　國　　111 　年　　12　　月　　12　　日